【裁判字號】    98,家上,250
【裁判日期】    990317
【裁判案由】    確認婚姻無效
【裁判全文】
臺灣高等法院民事判決                 98年度家上字第250號
上  訴  人  辛○○
訴訟代理人  丙○○○
被上訴人    甲○○
上列當事人間確認婚姻無效事件，上訴人對於中華民國98年9月8
日臺灣基隆地方法院98年度婚字第129號第一審判決提起上訴，
本院於99年3月3日言詞辯論終結，判決如下：
    主  文
原判決廢棄。
被上訴人在第一審之訴駁回。
第一、二審訴訟費用由被上訴人負擔。
    事實及理由
一、被上訴人主張：緣兩造為辦理兩造所生長女陳文怡之戶籍出
    生登記需要，於民國92年4月7日向戶政機關辦理結婚登記，
    惟兩造實際上並未舉行公開儀式，亦無二人以上之證人，顯
    不符合修正前民法第982條第1項所定之結婚要件，兩造間之
    婚姻關係應不成立，為此訴請確認兩造間婚姻關係不成立。
    原審為被上訴人勝訴之判決，其於本院答辯聲明：上訴駁回
    。
二、上訴人則以：兩造於92年4月7日向戶政機關辦理結婚登記時
    ，雖尚未舉行結婚之公開儀式，惟於長女陳文怡出生後，曾
    辦理結婚喜宴，宴請親友，應認已有結婚之公開儀式及二人
    以上之證人，兩造婚姻自屬合法有效等語，資為抗辯。其上
    訴聲明：(1)原判決廢棄。(2)被上訴人在第一審之訴駁回。
三、查兩造於92年4月7日向戶政機關陳報渠二人於91年12月10日
    結婚而申請辦理結婚登記，嗣其長女陳文怡於92年4月17日
    出生。此為兩造所不爭執，並有戶籍謄本可稽（見原審卷第
    7頁）。
四、被上訴人主張兩造未有結婚之公開儀式及二人以上之證人，
    不符修正前民法第982條規定，爰訴請確認兩造間婚姻關係
    不成立云云。上訴人則以前詞置辯。經查：
(一)按結婚，應有公開儀式及二人以上之證人。經依戶籍法為結婚
  之登記者，推定其已結婚。96年5月23日修正前民法第982條第
  1項、第2項定有明文。而修正前民法第982條所謂結婚應有公
  開之儀式，指結婚之當事人應行定式之禮儀，使不特定人得以
  共聞共見認識其為結婚者而言，所謂二人以上之證人，衹須有
  行為能力在場親見而願證明者為已足，不以證婚人為限。最高
  法院於民法修正前著有51年台上字第551號判例可資參酌。
(二)上訴人辯稱兩造長女陳文怡滿月宴請親友滿月酒後，為給被上
  訴人及小孩正式名分，故於基隆海龍珠餐廳邀約數桌親友，簡
  單舉行結婚喜宴，以週告親友兩造結婚乙事等語，並提出滿月
  酒照片（見本院卷第56頁）及結婚喜宴照片（見原審卷第15頁
  ）等語。被上訴人雖主張前開照片均為陳文怡滿月酒照片（見
  本院卷第48頁），然觀諸本院卷附照片（見本院卷第56頁），
  其上載有拍攝日期「2003.5.16」，確為陳文怡滿月，經與原
  審卷附照片（見原審卷第15頁）互核以對，上訴人於本院卷附
  照片穿著白色襯衫，於原審卷附照片穿著Ｖ型領口運動衫，顯
  不相同；而陳文怡於本院卷附照片穿著白底印花連身嬰兒服，
  於原審卷附照片則穿著紅底金色花紋肚兜，且原審所附照片中
  陳文怡之身長、體型均明顯大於本院所附照片，是原審卷附照
  片時間距本院卷附照片拍攝日期應有相當時日，上訴人所辯，
  尚非虛妄。至被上訴人主張前開照片均為陳文怡滿月酒照片云
  云，則與事實有間，殊無可採。
(三)次查，證人己○○、戊○○、庚○○、壬○○、癸○○、丁○
  ○、乙○○均證稱因上訴人外甥女乙○○之子（康子恩）與陳
  文怡同日誕生，故一起在癸○○家辦滿月酒。而陳文怡滿月後
  ，上訴人為給被上訴人母女正式名份，於基隆海龍珠餐廳辦理
  喜酒宴請數桌親友，渠等均應邀參加，兩造雖無穿著正式婚紗
  禮服，但有向大家表示因孩子已出生，所以要讓大家知道他們
  結婚為夫妻等語。觀諸本院卷附照片（見本院卷56頁），其慶
  祝彌月之喜之蛋糕上確有標明「陳文怡」、「康子恩」二人姓
  名，足徵前開證人證述滿月酒與結婚喜宴係於不同期日舉行等
  語非虛。且證人丁○○證稱兩造在餐廳請吃喜酒時，大家有舉
  杯恭喜他們結婚，伊母親丙○○○及姐姐乙○○並有包紅包，
  因伊尚未成家所以沒有另外包紅包等語（見本院卷第47頁）。
  益證兩造於陳文怡滿月後，確有另行宴請親友以為結婚之公開
  儀式，且有二人以上之證人。
五、綜上，兩造於長女陳文怡滿月後，已舉行結婚之公開儀式，
    並有二人以上之證人，符合修正前民法第982條第1項規定之
    結婚法定要式，兩造之婚姻自屬合法有效。至渠等戶籍登載
    之結婚日期雖屬錯誤，然因與修正前民法所定結婚要式無涉
    ，故尚無礙本件婚姻有效成立之認定。從而，被上訴人訴請
    確認兩造間婚姻關係不成立，洵屬無據，應予駁回。原審為
    被上訴人勝訴之判決，容有未洽。上訴意旨指摘原判決不當
    ，求予廢棄改判，為有理由。爰予廢棄改判如主文第二項所
    示。
六、據上論結，本件上訴為有理由，依民事訴訟法第450條、第
    78條，判決如主文。
中    華    民    國    99    年    3     月    17    日
                    民事第一庭
                        審判長法  官  張耀彩
                              法  官  林金吾
                              法  官  盧彥如
正本係照原本作成。
如不服本判決，應於收受送達後20日內向本院提出上訴書狀，其
未表明上訴理由者，應於提出上訴後20日內向本院補提理由書狀
（均須按他造當事人之人數附繕本）上訴時應提出委任律師或具
有律師資格之人之委任狀；委任有律師資格者，另應附具律師資
格證書及釋明委任人與受任人有民事訴訟法第466條之1第1項但
書或第2項（詳附註）所定關係之釋明文書影本。
中    華    民    國    99    年    3     月    18    日
                              書記官  鄭兆璋
附註：
民事訴訟法第466條之1（第1項、第2項）：
對於第二審判決上訴，上訴人應委任律師為訴訟代理人。但上訴
人或其他法定代理人具有律師資格者，不在此限。
上訴人之配偶、三親等內之血親、二親等內之姻親，或上訴人為
法人、中央或地方機關時，其所屬專任人員具有律師資格並經法
院認為適當者，亦得為第三審訴訟代理人。

司法院資訊處製作；財團法人民間司法改革基金會備份。
